【裁判字號】    94,交易,76
【裁判日期】    950518
【裁判案由】    過失致死等
【裁判全文】
臺灣臺中地方法院刑事判決  94年度交易字第76號
公  訴  人  臺灣臺中地方法院檢察署檢察官
被      告  戊○○
選任辯護人  陳鎮律師
被      告  丁○○
選任辯護人  王士銘律師
上列被告等因過失致死等案件，經檢察官提起公訴（九十四年度
偵字第七三九號），本院判決如下：
    主    文
戊○○、丁○○均無罪。
    理    由
一、公訴意旨略以：被告戊○○於民國九十三年七月二十一日下
    午，駕駛車牌六○一三─ＧＺ號自用小客車，前往臺中市○
    區○○路二三一號中華電信股份有限公司北臺中營運處辦事
    ，於下午二時五十分許到達，其原應注意汽車停車或臨時停
    車時，均不得併排停車，應依車輛順行方向緊靠道路右側，
    亦應注意停車後向外開啟駕駛座旁車門前應讓行人、車輛先
    行，而按當時情狀，並無不能注意之情事，竟為貪圖一時方
    便，併排停車於中華電信公司前，並於開啟駕駛座旁車門前
    ，疏未注意後方有無來車而貿然開啟，適有丙○○騎乘車牌
    號碼ＴＦＣ─五五六號輕型機車搭載劉香行經該處，亦有
    被告丁○○騎乘車牌號碼ＦＴ二─○二三號重型機車，自後
    尾隨丙○○所騎乘之機車行經該處，丁○○原應注意車輛行
    駛時，除擬超越前車外，後車與前車之間應保持隨時可以煞
    停之距離，且行車速度應依標誌或標線之規定，又應注意車
    前狀況及兩車併行之間隔，並隨時採取必要之安全措施，竟
    於速限四十公里之大雅路段，以時速四、五十公里之速度超
    速行駛，且在後緊隨丙○○所騎乘之機車，致丙○○騎乘之
    機車先閃避不及撞擊戊○○突然開啟之車門，丙○○、劉
    香因而人車倒地，丁○○之機車先與丙○○所騎乘，已傾倒
    在地滑行之機車擦撞前車輪右側後，再先後壓碾過當時摔倒
    在地之劉香腹部及丙○○之胸部，丙○○因而受有左側第
    四至第六根肋骨骨折，劉香則因腹部鈍傷併內出血，引發
    外傷性內出血而不治死亡。因認被告戊○○、丁○○二人均
    涉有刑法第二百七十六條第一項之過失致死及同法第二百八
    十四條第一項過失傷害罪嫌等語。
二、按犯罪事實應依證據認定之，無證據不得認定犯罪事實。又
    不能證明被告犯罪者，應諭知無罪之判決，刑事訴訟法第一
    百五十四條第二項、第三百零一條第一項分別定有明文。又
    刑事訴訟法上所謂認定犯罪事實之證據，係指足以認定被告
    確有犯罪行為之積極證據而言；告訴人之告訴，係以使被告
    受刑事訴追為目的，故其陳述是否與事實相符，仍應調查其
    他證據以資審認（最高法院二十九年上字第三一○五號判例
    、五十二年臺上字第一三○○號判例參照）。又事實之認定
    ，應憑證據，如未能發現相當證據，或證據不足以證明，自
    不能以推測或擬制之方法，為裁判基礎（最高法院四十年臺
    上字第八六號判例參照）。且認定犯罪事實所憑之證據，雖
    不以直接證據為限，間接證據亦包括在內，然而無論直接證
    據或間接證據，其為訴訟上之證明，須於通常一般之人均不
    致有所懷疑，而得確信其為真實之程度者，始得據為有罪之
    認定，倘其證明尚未達到此一程度，而有合理之懷疑存在而
    無從使事實審法院得有罪之確信時，即應由法院為諭知被告
    無罪之判決（最高法院七十六年臺上字第四九八六號判例參
    照）。
三、本件公訴人認「被告戊○○、丁○○之上開犯罪事實，業據
    被害人即告訴人丙○○指訴歷歷，而丙○○、劉香因告訴
    人丙○○之機車先撞擊被告戊○○貿然開啟之車門，因而摔
    倒在地，被害人劉香倒地後尚未致死，再遭自後尾隨之被
    告丁○○其車壓碾，丙○○因而受有左側第四至第六根肋骨
    骨折，劉香則因腹部鈍傷併內出血，引發外傷性內出血不
    治死亡。且被告亦自承認當時車速為四十至五十公里，顯已
    超越該路段之時速限制，雖臺灣省臺中市區車輛行車事故鑑
    定委員會鑑定意見認為，被告丁○○對於其前方丙○○車輛
    應遭撞擊之猝然減速，致人車失控往左偏離原行駛路徑之狀
    況，與一般之煞車減速或閃避並非相同，認難以被告丁○○
    屬後行車與同車道前行車未保持安全距離之路權違規論之，
    至於超速行駛僅屬一般違規論，惟查被告丁○○行車速度四
    十至五十公里，其煞車距離應為七至十四公尺，被告丁○○
    自承當時與丙○○之前車所保持距離僅為一至二個機車身，
    亦即僅約四公尺之距離，依此情節，其與前車間之距離，顯
    然未能保持適當足以煞停之距離，被告丁○○遇丙○○駕駛
    之機車之突發狀況，未能煞停致再撞擊後而碾壓被害人，其
    過失與告訴人、被害人之受傷、死亡間顯有因果關係，前開
    鑑定意見任被告丁○○部分僅屬一般違規顯難採為有利於被
    告丁○○之認定；被告戊○○、丁○○停車、駕車應注意道
    路交通安全規定，且本件肇事地點為人車往來頻繁之處，被
    告戊○○應能預見併排停車、貿然開啟車門等行為可能導致
    後方來車不及閃避而衝撞後車廂或後車門，後方來車若是機
    車騎士，更可能因而摔倒在地，進而有遭後方接續通過之車
    輛壓碾、撞擊之危險；被告戊○○、丁○○均無不能注意之
    情事，竟疏未注意，顯有過失；被害人及告訴人死亡與受傷
    均與被告等之過失間具有相當因果關係，是被告戊○○、丁○○之過失傷害、過失致死犯嫌已臻明確」等情，為其論據
    。
四、訊據被告戊○○、丁○○固不否認有於前揭時、地發生車禍
    事故及被害人劉香因而死亡之事實，惟堅決否認有何過失
    犯行。戊○○辯稱：本件車禍當時伊係在臺中市○○路二三
    七號十樓上班處，整理公司解散後桌椅等物品，因接獲乙○○來電告知其車禍肇事，與公司同事一同下樓察看，因乙○○汽車駕照遭吊扣，且該車係戊○○所有，乃應乙○○要求
    ，出面頂替等語。丁○○則辯稱：對本案車禍事故發生並無
    遇見可能性；因被害人車輛突遭撞擊猝然減速，人車失控往
    左偏離原行駛路徑，沒有充足時間採取避難措施，無法避免
    被害人死傷結果之發生，伊駕駛重機車無肇事因素經臺灣省
    臺中區行車事故鑑定委員會鑑定在案，是伊應不構成過失犯
    等語。經查：
（一）被告戊○○部分：
  (1)依據本件車禍被害人即證人丙○○於九十四年八月九日在臺
    灣臺中地方法院檢察署接受檢察官訊問時結證稱：「（車禍
    發生當天是否有看到何人從車上下來？）答：沒有。因為我
    騎機車過去，我已經超過路邊的停車，因為該車開啟駕駛座
    的車門，撞到我的腳踏板處，我車子倒地後就昏倒了，我不
    知道何人從車上下來，我是到醫院才清醒過來」、「當初我
    在出院後，戊○○告訴我他有看到丁○○的機車從我太太肚
    子壓過去，其他的我並不清楚」等語（見九十四年他字第一
    五八四號偵查卷宗第十七頁、十九頁）。是證人丙○○並未
    親眼目擊究竟何人開啟該車駕駛座之車門；且「看見」丁○○的機車壓過死者劉香之說詞，僅係聽聞自戊○○之傳聞
    證據，是其證言並無法證明被告戊○○有違規開啟車門致使
    劉香死亡、丙○○受傷之事實。再者，證人吳威德亦結證
    稱：「我當時和戊○○在大雅路某棟大樓樓上十樓以前的萬
    國應收帳款管理公司整理東西，『乙○○』打戊○○的行動
    電話上來說發生車禍，我就和戊○○下去幫忙處理」、「（
    為何剛才說是戊○○開車載你到公司，卻又說誰開車忘記了
    ？）答：因為那車子是戊○○的，但是是誰開車我忘記了，
    我只記得是我們三人一起到公司，『乙○○』沒有和我們一
    起上公司，他說他要去中華電信繳錢，我們下車時，他留在
    車上」等語（見九十四年他字第一五八四號偵查卷宗第十七
    頁、十八頁）。證人吳威德於九十四年十二月二十二日在本
    院訊問時亦結證稱：「（車禍當天你是否在現場？）答：是
    。當時我在樓上搬東西，乙○○打電話給戊○○說發生車禍
    ，叫我們下去幫忙處理」、「車禍。有四個人倒在地上，丙○○夫妻二人，還有被告丁○○和他女朋友年約二十出頭」
    、「（你如何確定肇事人士乙○○？）答：是乙○○打電話
    叫我們下去」、「（車子誰開的？）答：我不清楚，但是是
    乙○○叫我們下去的」、「（戊○○接到電話後，如何告訴
    你的？）答：他說一百九（乙○○的綽號）有車禍，我們去
    看看」、「車禍當時，戊○○、乙○○都在現場？）答：是
    戊○○上來公司後，乙○○才打電話給戊○○說車禍」等語
    。證人甲○○亦結證稱：「（何人先打電話？）答：乙○○
    ，他說發生車禍，叫我趕快到現場去」、「乙○○打過電話
    ，大約過了三分鐘，戊○○打給我，問我出發了沒有，他當
    時在電話中說乙○○開車門與人發生車禍」、「我去的時候
    ，乙○○與戊○○在討論，乙○○沒有駕照，要戊○○幫他
    做筆錄，戊○○在考慮，以為是外傷而已，沒那麼嚴重」、
    「（做完筆錄後，你有無再與戊○○、乙○○談到肇事後要
    如何處理？）答：乙○○說他會把事情處理好」、「六、七
    分鐘都是在講戊○○要否幫乙○○去做筆錄的事？）答：是
    」、「剛開始是他們兩人在講，後來我跟他們分析這件事的
    利害關係，因為認為沒有那麼嚴重，所以戊○○決定去做筆
    錄」、「（你當時是如何分析利害關係？）答：剛開始考慮
    到這件事的後果，就是車禍造成受傷的程度、開罰單的金額
    不要被罰這麼多，所以我建議戊○○可以考慮看看，由戊○○去做筆錄」、「（後來被害人死亡後，戊○○有何反應？
    ）答：他想翻供，有找乙○○出來談，我也在場」、「（後
    來為何沒有翻供？）答：後來乙○○承諾會將被害人過世的
    事情處理好，請戊○○繼續幫他頂罪」、「（戊○○有何反
    應？是否答應？）答：後來來了很多朋友，大家討論的結果
    ，認為乙○○家的經濟狀況還可以，戊○○不必翻供，由乙○○處理」、「（你到現場時，戊○○、乙○○二人有無明
    確告訴你誰駕車出車禍？）答：乙○○告訴我是他開車去中
    華電信繳電話費，開車門時出車禍」等語（見本院九十四年
    十二月二十二日審判筆錄）。依據證人吳威德之證詞，車禍
    當時戊○○正在十樓而不在現場，係接獲乙○○電話告知車
    禍，才下樓幫忙處理車禍事宜。又據證人甲○○之證詞，其
    親耳聽聞乙○○告知係其開車門肇致本件車禍之發生，且參
    與由戊○○頂替乙○○出面承認本件車禍之商議過程（此部
    分雖涉及教唆頂替罪，然未據檢察官起訴，且僅有其片面之
    陳述，並無其他補強證據，且亦無法證明確實有使戊○○自
    本無頂替之犯罪意思，因其之教唆始予實施頂替犯罪，故無
    從論以教唆頂替罪責，非本院所得審就，併此敘明）。況依
    常情，乙○○既因其駕照及保險有問題，肇事後不敢承擔罪
    責而商請友人即該車所有人戊○○出面處理本屬輕微之車禍
    事件，可以理解。奈何嗣後因劉香死亡，被告戊○○不願
    承擔此過失致死責任，且乙○○亦未依約處理善後事宜，致
    使被告戊○○出面承認頂替罪。而證人乙○○因肇事致人於
    死卻賴給同事，良心過意不去，寧願接受刑事罪責較重之偽
    證罪之處罰（過失致死罪之法定本刑為二年以下有期徒刑，
    惟偽證罪法定本刑係七年以下有期徒刑，顯然重於過失致死
    罪之刑責），而自白對其不利之偽證犯行，自當相信其之陳
    述為真實。至於被告戊○○過失致死、致傷部分之自白既與
    事實不符，自不足採為不利於被告戊○○之認定。是被告戊○○意圖藏匿本件真正肇事者乙○○而出面頂替、製作不實
    之過失致死筆錄；證人乙○○並於案情有重要關係之事項於
    檢察官偵查、本院審理時，供後具結為虛偽之肇事經過陳述
    ，此等虛偽之陳述既非真實，則被告戊○○並非真正之肇事
    者，戊○○既未親自肇事，當無過失致死、過失傷害犯行至
    明。
  (2)雖被告戊○○及乙○○於臺灣臺中地方法院檢察署九十四年
    度他字第一五八四號案中經檢察官委請法務部調查局為測謊
    結果，就戊○○稱：(1)案發時其未在車上；(2)案發時其未駕
    車係乙○○駕車之問題上，經測試呈情緒波動反應，研判有
    說謊之情形（見九十四年他字第一五八四號偵查卷宗第三十
    五頁），亦難僅依此而為不利被告戊○○之認定。蓋本件之
    測謊鑑定報告，雖具有形式基本程式要件，而有證據能力，
    但其內容必須符合待證事實需求者，始有證明力。刑事訴訟
    法就證據之證明力，採自由心證主義，由法院本於確信自由
    判斷，惟法院之自由判斷，亦非漫無限制，仍不得違背經驗
    法則及論理法則。測謊檢查之受測者可能因人格特性或對於
    測謊質問之問題無法真正瞭解，致出現不應有之情緒波動反
    應，此時若過於相信測謊結果，反而有害於正當之事實認定
    。且測謊之鑑驗，係就受測人對相關事項之詢答，對應其神
    經、呼吸、心跳等反應而判斷，其鑑驗結果有時亦因受測人
    之生理、心理因素而受影響，而人的行為、思想又無法量化
    ，則測謊自不能如物理、化學試驗般獲得絕對之正確性，測
    謊之結果應係在有其他可資信賴之積極或消極證據存在之情
    形下，僅得作為補強證據證明力參考之用，而非可逕執為判
    斷事實之唯一及絕對之憑據；又合法之測謊檢查結果，可信
    賴至何種程度，由法院以自由心證判斷之，但因測謊係以人
    的內心作為檢查對象，其結果之正確性擔保仍有困難，故不
    能使用檢查結果作為證明犯罪事實存在之實質證據，而僅能
    作為彈劾或增強證據證明力之用，法院仍應調查其他證據，
    以察受測謊人所述事實是否與事實相符。（最高法院九十四
    年度臺上字第六○五五號、九十五年度臺上字第一七九七號
    判決參照）。查本件並無直接證據可資證明被告戊○○涉犯
    過失致死、致傷罪責，亦無任何補強證據足以補強本件測謊
    鑑定之正確性及所述事實是否與事實相符，前已敘及，既無
    其他積極證據可證明被告確切犯罪，縱被告戊○○測謊結果
    呈說謊反應，亦不足遽為被告戊○○有罪之認定。
  (3)綜前所述，本件肇事既未能發現相當、直接及積極證據，且
    證據並不足以得確信其為真實之程度，則依據前揭法令及裁
    判意旨，即應由本院諭知被告戊○○無罪之判決。
（二）被告丁○○部分：
  (1)按違反道路交通安全規則及道路交通管理處罰條例之行為係
    屬行政法上之違規行為，如與事故發生有因果關係，即得認
    違規人依法應負過失責任，如與事故之發生無因果關係，則
    縱有違規行為，亦僅係違法道路交通管理處罰條例應受行政
    罰而已，並不當然推論違規人因此即應負過失責任。又按交
    通法規所稱「注意車前狀況」之情形，是指駕駛人就其注意
    力所及之情況下，對於車前已存在或可能存在事物應予注意
    ，以便採取適當之反應措施而言，是駕駛人注意車前狀況，
    應建立在行車當時之時間、空間之一切狀況下進行綜合判斷
    。本件被告丁○○陳述當時其係後行車行駛於慢車道上，並
    未有何違規情事，是被告丁○○單純行車之行為應不構成違
    反交通行政法之規定。況本件被告丁○○係於自己行向之慢
    車道行駛，告訴人丙○○因他人路邊違規併排停車之汽車左
    前車門突然開啟，撞擊該機車右前車頭及腳踏板，使人、車
    失控往左偏離時，兩車已相距甚近，被告丁○○對於告訴人
    丙○○車輛侵入車道之行為，應屬猝不及防，實難認被告丁○○之駕車行為與本件車禍發生間有何因果關係。又被告丁○○既係依照交通法令直行慢車道，實應受信賴原則之保護
    ，亦無何違背刑法規定可言。準此，本院認本件車禍之肇事
    原因，係告訴人丙○○機車突然駛入被告丁○○車道所致，
    被告並無肇事因素，自不得認定被告丁○○因此有過失責任
    甚明。再者，本件車禍發生時，現場並無剎車痕，有道路交
    通事故現場圖、現場照片等在卷可稽，顯見被告丁○○並無
    法預見告訴人丙○○突然往左偏離之情形，致被告丁○○之
    車輛於肇事一剎那間並無從為煞車之動作。從而，本件車禍
    之發生，應係被告丁○○於其車道行駛時，突見告訴人丙○○侵入其之車道，因事出突然，被告丁○○已無足夠之反應
    距離，供其為剎車之安全措施，以期得以閃避告訴人丙○○
    所騎乘之機車，是被告丁○○應已盡注意之義務，且為必要
    之安全措施。本件被告丁○○既係依交通法令行駛慢車道，
    被告對此猝不及防之突來狀況，顯非被告所能注意。是本件
    公訴人認被告有疏於保持隨時可以煞停之距離、疏未注意車
    前狀況並隨時採取必要之安全措施、未注意兩車併行之間隔
    云云，似有誤會，被告丁○○應無過失可言。
  (2)又本件經送請臺灣省臺中市區行車事故鑑定委員會鑑定結果
    係認：「一、戊○○駕駛自小客車違規併排停車慢車道於先
    ，開啟左前車門時未讓左後行駛中機車先行，為肇事原因；
    二、丙○○駕駛輕機車、丁○○駕駛重機車均無肇事因素」
    等情，有該委員會九十三年九月二十九日中市鑑字第○九三
    五四○二三七二號函附中市鑑字第九三○七九九號鑑定意見
    書附卷可佐。而臺灣省車輛行車事故覆議鑑定委員會九十四
    年三月二十九日府覆議自第○九四○一○○○九六號函亦研
    議「依照原鑑定意見」。再者，該鑑定委員會於九十三年十
    一月三十日亦認為：「戊○○自小客車併排停車而開啟左前
    車門，其左後方直行之丙○○重機車為屬難以預防，此種碰
    撞造成之猝然減速，或因致人、車失控往左偏離原行駛路徑
    之狀況，與一般之煞車減速或閃避並非相同，本會認為尚難
    以後行車與同車道（或同一行駛路徑）前行車未保持安全距
    離之『路權違規』論之，本會認丁○○重機車在速限四十公
    里之市區○○道上超速行駛為屬『一般違規』」等情。是本
    院審酌前揭各事證，亦認定該鑑定意見與事實相符，本件被
    告丁○○並無違反交通法令，即無過失責任。
  (3)綜上所述，被告丁○○依交通法令直行行駛慢車道，為享有
    路權行駛之一方，並已盡相當之注意義務。此外，本院經查
    亦無其他積極證據，足資證明被告丁○○有其他違反交通法
    令之過失行為，致被害人劉香於死、致告訴丙○○於傷之
    犯行，揆諸前揭法條、證據法則及判例意旨，即不得遽為不
    利被告丁○○之認定。
五、綜上所論，公訴人所舉事證並不足以證明被告戊○○、丁○○於本件車禍中有所過失，則在無積極證據足可認定被告等
    犯有公訴人所指之過失致死、致傷犯行之情形下，即屬不能
    證明被告等之犯罪，揆諸首揭說明，本院自應就被告戊○○
    、丁○○二人無罪之諭知。
六、末按於執行審判職務之公署審判時或於檢察官偵查時，證人
    、鑑定人、通譯於案情有重要關係之事項，供前或供後具結
    ，而為虛偽陳述者，處七年以下有期徒刑；意圖藏匿人犯而
    頂替者，處二年以下有期徒刑、拘役或科一千元以下罰金。
    刑法第一百六十八條、第一百六十四條分別定有明文。查被
    告戊○○於接受警察詢問、檢察官訊問過失致死、致傷案件
    時，意圖藏匿人犯乙○○而頂替其犯罪之犯行；證人乙○○
    於九十四年七月二十六日在本院檢察署藏匿人犯案件偵查時
    （見檢察署九十四年他字第一五八四號偵查卷宗第九、第十
    三頁），以及九十四年十月二十七日在本院審理時，以證人
    身分具結後，針對案情重要關係事項為虛偽不實陳述等犯行
    ，業據戊○○、乙○○供述綦詳，並經證人甲○○結證在卷
    ，是被告戊○○及乙○○顯涉有頂替、偽證罪嫌。而證人乙○○涉嫌本件過失致死、致傷犯罪，因未經本院檢察署檢察
    官起訴，本院雖不得予以審判，然因被告戊○○涉及頂替罪
    嫌、證人乙○○涉及過失致死及偽證罪嫌，本院均依職權告
    發，應由檢察官另案偵查處理，附此敘明。
據上論斷，依刑事訴訟法第三百零一條第一項，判決如主文。
本案經檢察官李斌到庭執行職務。
中    華    民    國    95    年    5     月    18    日
                  交通法庭  審判長法  官  許金樹
                                  法  官  郭德進
                                  法  官  張清洲
以上正本證明與原本無異。
如不服本判決，應於送達後十日內向本院提出上訴狀（須附繕本
），上訴於臺灣高等法院臺中分院。
                                  書記官  沈筱玲
中    華    民    國    95    年    5     月    18    日


司法院資訊處製作；財團法人民間司法改革基金會備份。
